【裁判字號】    95,交聲,938
【裁判日期】    951227
【裁判案由】    聲明異議
【裁判全文】
臺灣臺南地方法院交通事件裁定         95年度交聲字第938號
移送機關    交通部公路總局嘉義區監理所臺南監理站
受處分人
即異議人    甲○○
上列受處分人因違反道路交通管理處罰條例案件，對於交通部公
路總局嘉義區監理所臺南監理站93年8月14日所為之「逕行註銷
駕駛執照」處分聲明異議，本院裁定如下：
    主  文
原處分（即逕行註銷駕駛執照部分）撤銷。
甲○○不罰。
    理  由
一、原處分意旨略以：受處分人即異議人甲○○於民國92年11月
    24日下午3點41分左右，駕駛車牌號碼5K-2829號自用小客車
    ，停放於台南市○○路○道路收費停車處所，因未依規定繳
    交停車費，而為執勤警員開單舉發，又異議人於收受後上開
    舉發通知單後，並未依規定到案，原處分機關即交通部公路
    總局嘉義區監理所台南監理站乃依照本件違規行為發生時之
    違反道路交通管理事件統一裁罰基準及處理細則第43條、第
    44條及第61條等規定，於93年6月29日，逕以嘉監南字第裁7
    4-SS0000000號裁決書，裁處異議人罰鍰新臺幣1千2百元，
    且以一次裁決之方式，另行預示異議人有關罰鍰不依規定繳
    納後之相關變更處分（罰鍰限於93年7月29日前繳納）：（
    一）自93年7月30日起易處吊扣駕駛執照2個月，並限於93年
    8月13日前繳送；（二）93年8月13日前未繳送駕駛執照者，
    自93年8月14日起易處吊銷，並逕行註銷駕駛執照；（三）
    駕駛執照吊（註）銷後，自93年8月14日起1年內不得重新考
    領駕駛執照。」等事項。後因該裁決書郵寄送達予異議人後
    ，異議人並未依照期限繳納罰款，且未遵期繳送駕駛執照，
    故原處分機關乃逕依修正施行前之道路交通管理處罰條例第
    65條第1項第3項之規定，於93年8月14日，最終為逕行註銷
    異議人駕駛執照之處分。
二、聲明異議意旨則略以：受處分人即異議人甲○○雖有原處分
    機關即交通部公路總局嘉義區監理所台南監理站於93年6月
    29日，所為之嘉監南字第裁74-SS0000000號裁決書內容所載
    「在道路收費停車處所停車不依規定繳費」之違規情事，然
    因該裁決書經郵務人員送至異議人之住所時，係由其子代為
    收受，而其子收受後，實際上並未將該裁決書交予異議人，
    以致異議人無法依照規定期限繳納罰鍰，因而最終遭原處分
    機關逕行註銷駕駛執照，異議人並非故意拒繳罰款，原處分
    機關最終仍為逕行註銷駕駛執照之處分，實非適當。因之，
    異議人不服該逕行註銷駕駛執照之處分，乃提起本件異議等
    語。
三、經查：
    （一）受處分人即異議人甲○○並不否認有於前述時間，駕
          駛車牌號碼5K-2829號自用小客車，停放於台南市○
          ○路○道路收費停車處所，後來並未依規定繳交停車
          費等事實。又異議人並未依規定自動繳納罰鍰或到案
          ，而為原處分機關即交通部公路總局嘉義區監理所台
          南監理站於93年6月29日，以嘉監南字第裁74-SS0000
          000號裁決書，裁處罰鍰新臺幣1千2百元。後來原處
          分機關根據該裁決書內預示有關罰鍰不繳納之變更處
          分內容，而另行依序作出易處吊扣駕駛執照、吊銷駕
          駛執照等處分，最終於93年8月14日，並為「逕行註
          銷駕駛執照」之處分一節，亦有前述裁決書、交通部
          公路總局台南監理站95年10月11日南監字第95439號
          對違反交通管理事件不服裁決書聲明異議案件移送書
          及汽車駕照基本資料列印表各1份在卷足參，可知原
          處分機關因異議人前述「在道路收費停車處所停車不
          依規定繳費」之違規行為，最終於93年8月14日，業
          已另為一「逕行註銷駕駛執照」之處分無誤。
    （二）按處理違反道路交通管理事件，有關文書送達之程序
          ，依行政程序法之規定，為違反道路交通管理事件統
          一裁罰基準及處理細則第5條所明定，而依照行政程
          序法第72條第1項前段及第73條第1項等規定，可知送
          達原則上應於應受送達人之住居所、事務所或營業所
          ，向其本人為之，如於應受送達處所不獲會晤應受送
          達人本人時，始得例外允許將文書付與「有辨別事理
          能力」之同居人、受僱人或應送達處所之接收郵件人
          員，此即一般所謂的「補充送達」。而本件原處分機
          關即交通部公路總局嘉義區監理所台南監理站所為之
          上開嘉監南字第裁74-SS0000000號裁決書，係經原處
          分機關透過郵政機關以掛號郵寄方式，經郵務人員於
          93年7月6日，送至受處分人即異議人甲○○位於「臺
          南市東區○○○○路70號」之住所，並由異議人之子
          黃柏詔代為收受等情，有卷附之中華民國郵件掛號郵
          件收件回執1紙存卷可憑（收件人蓋章簽有「黃柏詔
          」三字），故上開裁決書之送達方式，應屬前述行政
          程序法第73條第1項所指之「補充送達」無疑，即該
          裁決書係向與異議人共同居住於送達處所之人而為送
          達。
    （三）再者，前述補充送達規定所稱之「有辨別事理能力」
          之人，參照司法院於89年7月11日會同行政院以（89
          ）院臺廳行一字第19450號函頒「郵政機關（按：已
          修訂為郵務機構）送達行政訴訟文書實施辦法」第10
          條第1項規定，「有辨別事理能力」係指有普通常識
          而非幼童或精神病人而言，換言之，代為收受送達之
          人僅須具有普通常識，能了解送達作用及效果而非幼
          童或精神病人，且在客觀上具有將所受領文書轉交應
          受送達人之知識與能力，縱使其不識字，亦難認其為
          無辨別事理能力之人。查本件代受處分人即異議人黃
          健民收受上開裁決書之人即其子黃柏詔，應係具備「
          辨別事理能力」之人，故本件原處分機關即交通部公
          路總局嘉義區監理所台南監理站所為之前開裁決書，
          既已向與異議人共同居住於送達處所之人而為送達，
          且該代為收受之人亦非不具「辨別事理能力」之人，
          則本件之上開裁決書之送達程序，經核應屬合法適當
          。
    （四）然而，按違反道路交通管理事件之處罰為一行政秩序
          罰，其對於違規之行為人所為之處罰，顯然影響行為
          人之權利義務，性質上為負擔之行政處分，是其應有
          行政法基本原則之要求，即行政行為應遵循公正、公
          開與民主之程序，確保依法行政原則，以保障人民權
          益，增進人民對行政之信賴，此亦為行政程序法第1
          條開宗明義所揭示，故為保障違反道路交通管理事件
          行為人之權益，裁決處分書須經合法送達，以利行為
          人得以遵期到案繳交罰鍰，或對違規行為有陳述、爭
          執及聲明異議之機會。又汽車所有人、駕駛人違反道
          路交通管理，經主管機關裁決後逾15日（按：交通事
          件聲明異議期間已修正為接到裁決書之翌日起20日內
          ）未向管轄地方法院聲明異議，或其聲明異議經法院
          裁定確定，而不依裁決或裁定繳納罰鍰，按其罰鍰數
          額，易處吊扣汽車牌照或駕駛執照1個月至3個月。又
          如不依期限繳送汽車牌照或駕駛執照，則吊銷汽車牌
          照或駕駛執照，修正前道路交通管理處罰條例第65條
          第1項第3款亦規定甚詳（現已刪除後續易處吊扣等處
          分，未依期限繳納者直接移送強制執行），換言之，
          上開「易處吊扣」、「吊銷」駕駛執照等處分，係行
          為人對於公路主管機關所為之「罰鍰」裁決，因逾期
          不繳納而須受之變更處分。另按駕駛執照在性質上為
          一特許證，持有該特許證者，始得合法駕駛車輛，故
          駕駛執照一經吊扣，車輛駕駛人即不能合法駕駛車輛
          ，如此等同剝奪其於吊扣期間駕駛車輛之自由（人格
          權），倘進一步經吊銷駕照，更等於是完全剝奪其駕
          駛車輛之許可，除非另經重新考領，否則其駕駛車輛
          之自由即已喪失，此相較於係對受處分人為一定金額
          （財產權）剝奪之罰鍰而言，屬於對人格權（自由權
          ）侵害之吊扣或吊銷駕照，在法益侵害之程度上，即
          顯高於對財產權侵害之罰鍰處分。綜上並參酌罰鍰未
          依期限繳納後而依序變更之處分，均比先前之處分來
          的嚴厲且重大，則公路主管機關所為之「罰鍰」裁決
          處分，縱使合法送達予受處分人，假若受處分人一開
          始並未實際收受或拆閱該裁決書，則其事實上即無從
          知悉罰鍰繳納或駕駛執照繳送等期限，且亦無法明確
          得知隨後將於何時受到變更處分，以及後續變更處分
          之嚴重性，甚至無法在適當時期內就各個變更處分提
          出救濟。又如前述，違反道路交通管理事件之處罰為
          一行政秩序罰，其對於違規之行為人之權利義務影響
          甚鉅，為確保依法行政原則，以保障人民權益，並增
          進人民對行政之信賴，故此項道路交通違規處罰之後
          續變更處罰，仍應另行製作裁決書分別合法送達予受
          處分人，如此始能充分保障人民之權益及相關救濟權
          利。從而，公路主管機關對於行為人之違規行為作出
          罰鍰之「違反道路交通管理事件裁決書」時，一併預
          示違規行為人有關罰鍰不依規定繳納後之相關變更處
          分，經核雖無不當之處，然如以單一裁決書而作出罰
          鍰處分及其他可能之變更處分（其他處分性質上應屬
          附條件之行政處分），並以該單一裁決書之合法送達
          ，而為對於行為人為處分全數生效之認定依據，則就
          受處分人之權益及相關救濟權利之保障而言，經核實
          有不足。因之，受處分人後來如未就該「罰鍰」部分
          依規定期限繳納，則主管機關按其「罰鍰數額」進而
          變更為易處吊扣、吊銷、逕行註銷駕駛執照等處分時
          ，仍均應在作出相關處分之同時，製作適當之裁決書
          面，並合法送達予受處分人，使其得以知悉後續行政
          罰之內容及可能造成之後果，而受處分人亦可據此決
          定是否接受該次裁處或對於何次處分提出救濟，公路
          主管機關尚不能僅因求取行政作業之方便，而捨人民
          重大權益及救濟權利於不顧，而將所有可能衍生之變
          更處分，以附條件之方式同時記載於單一裁決書中並
          加以送達。
    （五）本件受處分人即異議人甲○○於前述時間，駕駛小客
          車在道路收費停車處所停車後未依規定繳交停車費之
          行為，遭執勤警員開單舉發，後來雖由原處分機關即
          交通部公路總局嘉義區監理所台南監理站於93年6月2
          9日，製開嘉監南字第裁74-SS0000000號裁決書並合
          法送達予異議人，然原處分機關竟以一次裁決之方式
          ，同時裁處罰鍰等處分，並將所有可能衍生之變更處
          分，以附條件之方式一併載明，再以單次之送達程序
          寄送予異議人，導致對於異議人最終作出「逕行註銷
          駕駛執照」之嚴重處分，如此不但影響異議人之權益
          甚鉅，而且無異使異議人喪失相關之救濟權利。基此
          並參照上述說明，足見原處分機關因異議人未依期限
          繳納罰鍰而作出之後續變更處分，至最終為「逕行註
          銷駕駛執照」之處分，經核於法均非適當。從而，異
          議人執此而指摘原處分機關最終所為之「逕行註銷駕
          駛執照」處分違法不當，尚屬有理。
    （六）至於受處分人即異議人甲○○不服主管機關所為之交
          通違規處罰，應於接到裁決書之翌日起20日內，向管
          轄地方法院聲明異議，雖為道路交通管理處罰條例第
          87條第1項所明定，然本件原處分機關即交通部公路
          總局嘉義區監理所台南監理站就前述違規行為，除製
          作嘉監南字第裁74-SS0000000號裁決書向異議人為送
          達外，經查並未就後續「逕行註銷駕駛執照」之處分
          ，另為書面之裁處及送達，故異議人就該逕行註銷駕
          駛執照之處分，向本院提起聲明異議，自無是否逾越
          聲明異議期限之問題，本院自應予以審究，附此敘明
          。
四、綜上所述，原處分機關即交通部公路總局嘉義區監理所台南
    監理站對於受處分人即異議人甲○○於前開時、地，駕駛小
    客車停車未依規定繳費之違規行為，所為罰鍰新台幣1千2百
    元之裁決處分，雖已合法送達予異議人，然由該罰鍰處分未
    依期限繳納所衍生之變更處分，原處分機關則均未另為書面
    之裁處及送達，顯見最終「逕行註銷駕駛執照」之裁處並非
    適法，故應由本院裁定將該「逕行註銷駕駛執照」之原處分
    予以撤銷，並另為異議人不罰之諭知，以資適法。
五、至於受處分人即異議人甲○○雖未就罰鍰未依期限繳納而衍
    生之後續「易處吊扣」、「吊銷駕駛執照」等處分聲明異議
    ，然因上開易處吊扣、吊銷駕駛執照等處分，原處分機關即
    交通部公路總局嘉義區監理所台南監理站亦未踐行任何送達
    或通知異議人之相關程序，則原處分機關對於異議人未依期
    限繳交罰鍰所逕行裁處之後續易處吊扣、吊銷駕駛執照等處
    分，經核亦難認為適當，故本件除「逕行註銷駕駛執照」部
    分之處分，應由本院裁定予以撤銷外，原處分機關限期繳交
    罰鍰後之易處吊扣、吊銷駕駛執照等處分，亦應另為裁處及
    送達，始為妥適，併此敘明。
六、據上論斷，應依道路交通案件處理辦法第20條前段，裁定如
    主文。
中    華    民    國    95    年    12    月    27    日
                  交通法庭   法  官  陳志成
以上正本證明與原本無異。
如不服本裁定應於送達後5日內向本院提出抗告狀（應附繕本）
。
                             書記官  黃瓊蘭
中    華    民    國    95    年    12    月    27    日


司法院資訊處製作；財團法人民間司法改革基金會備份。
